臺灣臺中地方法院民事判決　九十二年度訴字第一○四號
　　原　　　告　　甲○
　　訴訟代理人　　乙○○
　　被　　　告　　丁○○○
　　　　　　　　　己○○
　　　　　　　　　丙○○
　　兼右二人共同
　　訴訟代理人　　庚○○
　　　　　　　　　戊○○
右當事人間請求拆屋還地等事件，本院於民國九十三年九月二日言詞辯論終結，判決
如左：
    主      文
原告先位、備位之訴及假執行之聲請均駁回。
訴訟費用由原告負擔。
    事實及理由
壹、程序方面：
  一、按訴狀送達後，原告不得將原訴變更或追加他訴。但請求之基礎事實同一、擴
      張或減縮應受判決事項之聲明、該訴訟標的對於數人必須合一確定時追加其原
      非當事人之人為當事人、不甚礙被告之防禦及訴訟之終結者，不在此限，民事
      訴訟法第二百五十五條第一項第二款、第三款、第五款、第七款定有明文。又
      所謂請求之基礎事實同一，係指變更或追加之訴與原訴之主要爭點有其共同性
      ，各請求利益之主張在社會生活上可認為同一或關連，而就原請求之訴訟及證
      據資料，於審理繼續進行在相當程度範圍內具有同一性或一體性，得期待於後
      請求之審理予以利用，俾先後兩請求在同一程序得加以解決，避免重複審理，
      進而為統一解決紛爭者，即屬之（最高法院九十年度台抗字第二號裁定意旨參
      照）。
  二、本件原告原起訴主張與被告之被繼承人王萬水間就坐落台中縣神岡鄉○○段二
      五七地號土地有使用借貸關係，於原告終止使用借貸契約後，依民法第七百六
      十七條所有物返還請求權，訴請被告應由坐落台中縣神岡鄉○○段二五七之三
      地號上、門牌號碼為台中縣神岡鄉○○路三八八號之建物遷出，並拆除該地上
      建物回復土地原狀，將該土地還與原告。嗣於訴訟進行中，更正陳述為主張其
      與被告之被繼承人王萬水間就上揭土地之部分有買賣關係，於原告解除買賣契
      約後，仍依民法第七百六十七條之所有物返還請求權為訴訟標的，而聲明請求
      「(一)先位聲明：被告應由坐落台中縣神岡鄉○○段二五七之三地號（面積一九
      六平方公尺）如附圖所示Ａ、Ｂ、Ｃ部分土地上之地上建物遷出，並拆除其地
      上建物回復土地狀，將該土地交還原告。(二)備位聲明：被告應將坐落台中縣神
      岡鄉○○段二五七之三地號如附圖所示Ｃ部分土地上建物（面積二一平方公尺
      ）拆除回復土地原狀，將該土地交還原告。原告願供擔保請准宣告假執行。」
      並追加王萬水之繼承人丙○○為被告。核原告於訴訟進行中，雖更正其起訴時
      主張之使用借貸關係為買賣關係，然原告更正陳述前、後所主張之訴訟標的均
      為民法第七百六十七條之所有物返還請求權，其訴訟標的同一，且起訴時請求
      判決事項之聲明與追加後之先位聲明，均係請求返還系爭土地，其請求利益之
      主張在社會生活上可認為同一，且所使用之證據資料亦相同，如不在一訴訟解
      決紛爭，將生重複審理徒增勞費之弊；又因原告追加備位之訴部分，係以主張
      如認原告與已故王萬水間有買賣關係存在，而如附圖所示Ａ、Ｂ、Ｃ部分土地
      上之地上建物原為王萬水所有，王萬水死亡後，因被繼承人之債權、債務係由
      全體繼承人繼承，於繼承人全體間有合一確定之必要，故並追加王萬水之繼承
      人丙○○為被告亦無不合；且原告係於起訴後、第二次言詞辯論期日即為訴之
      追加，亦無礙於被告之防禦及訴訟之終結，是原告所為訴之追加均於上開規定
      無違，應予准許，合先敘明。
貳、實體方面：
  一、原告主張：分割前坐落台中縣神岡鄉○○段二五七地號土地（下稱二五七地號
      土地）為原告所有，被告之被繼承人王萬水為原告之胞兄，民國（下同）六十
      六年間，王萬水向原告借用上揭二五七地號土地東北端、靠大洲路邊之部分土
      地搭建乙間供放置農具用之小屋（即俗稱之「田寮」）使用，嗣於六十六年八
      月廿二日原告與王萬水訂立土地不動產買賣契約，約並由原告將上揭二五七地
      號土地「指定自大洲路邊起以現地面寬度分割一半直透西至預定住宅區界止，
      指定北邊位置分割出售」予王萬水，且約定嗣得辦理分割時，始為辦理分割暨
      移轉登記。詎王萬水於六十八年一月間，於上揭二五七地號土地尚無法辦理分
      割時，偽造原告土地使用同意書，將上揭二五七地號土地內預定住宅區域一九
      七．七五平方公尺全部為其建屋基地，向台中縣政府建設局申請建造執照，而
      在系爭土地上建築門牌號碼為台中縣神岡鄉○○村○○路三八八號之建物（亦
      即如附圖所示Ａ、Ｂ、Ｃ部分土地上之建物）而占有、使用上揭分割前二五七
      地號土地。嗣上揭分割前二五七地號土地於六十八年九月廿四日因政府逕行分
      割劃編，而將其中一．七五平方公尺劃編為二五七之二地號道路地，其餘一九
      六平方公尺則劃編為同段二五七之三地號土地（下稱系爭土地）。按依原告與
      王萬水間買賣契約之約定，買賣之標的僅及於系爭土地之北半部，王萬水前開
      併將原告未出售之系爭土地南半部土地部分申請建造執照建屋之舉，侵占原告
      之土地，致原告不能就未出售之南半部土地申請建造執照，有違履約之誠信且
      侵害原告之所有權，為此原告以九十二年二月廿七日準備書狀繕本之送達，向
      現居住於台中縣神岡鄉○○村○○路三八八號建物之被告為解除契約之意思表
      示，並依民法第七百六十七條規定請求拆屋還地。倘認原告先位聲明無理由，
      惟原告既未出售系爭土地南半部（面積九八平方公尺）土地予王萬水，王萬水
      占用該部分土地為台中縣神岡鄉○○村○○路三八八號之建物之坐落基地，顯
      係無權占有，原告當得依民法第七百六十七條規定，請求返還土地等語。並聲
      明：(一)先位聲明：被告應由坐落台中縣神岡鄉○○段二五七之三地號（面積一
      九六平方公尺）如附圖所示Ａ、Ｂ、Ｃ部分土地上之地上建物遷出，並拆除其
      地上建物回復土地狀，將該土地交還原告。(二)備位聲明：被告應將坐落台中縣
      神岡鄉○○段二五七之三地號如附圖所示Ｃ部分土地上建物（面積二一平方公
      尺）拆除回復土地原狀，將該土地交還原告。(三)原告願供擔保，請准宣告假執
      行。
  二、被告則以：原告於六十六年間將系爭土地面積二分之一出售予被告之被繼承人
      王萬水，故而原告於同年八月三十一日將王萬水所買受之土地部分交付王萬水
      占有、使用，王萬水則依約給付第二期價金新台幣（下同）五萬元，原告並因
      而於六十七年十二月二十七日同意王萬水在其所買受之土地上建屋居住，嗣因
      原告拒不依約辦理所有權移轉登記，王萬水自七十二年間起即不斷催促原告履
      行出賣人移轉登記之義務，惟原告均置不理會，是王萬水占有、使用系爭土地
      乃係基於買賣契約買受人之地位，受出賣人即原告之交付而占有、使用，乃有
      正當權源，被告於王萬水死亡後，繼承王萬水占有、使用系爭土地之權源，自
      亦屬有權占有，而王萬水在系爭土地上所建、經被告繼承之建物即門牌號碼台
      中縣神岡鄉○○村○○路三八八號房屋所坐落之土地位置、面積，並未逾越王
      萬水所買受之土地位置、面積，原告訴請拆屋還地，洵無理由；又如附圖所示
      Ｃ部分土地上之鐵架建物，並非被告所有，被告亦未占有、使用該鐵架建物，
      原告訴請被告拆除該鐵架建物，亦無理由等語，資為抗辯。並聲明：(一)原告之
      訴及假執行之聲請均駁回。(二)如受不利判決，願供擔保免為假執行。
  三、兩造不爭執之事實：
    (一)原告與被告之被繼承人王萬水於六十六年八月廿二日訂立土地不動產買賣契約
      ，將原告所有分割前二五七地號土地「指定自大洲路邊起以現地面寬度分割一
      半直透西至預定住宅區界止，指定北邊位置分割出售」予王萬水，且約定嗣得
      辦理分割時，始辦理分割暨所有權移轉登記。原告業已於六十六年八月三十一
      日將王萬水買受之土地部分交付王萬水占有、使用，王萬水則於受土地交付之
      同日給付第二期款五萬元予原告，原告嗣於六十七年十二月間並同意王萬水在
      土地上建屋使用，然迄尚未辦理分割暨所有權移轉登記。
    (二)分割前二五七地號土地於六十八年九月廿四日因政府逕行分割劃編而增加同段
      二五七之二地號、及系爭土地地號，而原告前項所示出售予王萬水之土地部分
      ，即為以系爭土地臨大洲路面寬一半直透西至預定住宅區界止之界線為界（即
      以如附圖所示虛線為界）之北半部面積九八平方公尺部分。
    (三)王萬水於六十八年一月間，在系爭土地如附圖所示Ａ、Ｂ部分土地上建有建物
      （即門牌號碼為台中縣神岡鄉○○村○○路三八八號之房屋），嗣王萬水於九
      十一年六月三十日死亡後，上揭建物即由被告繼承，被告現並尚居住於上揭建
      物。
  四、兩造爭執之焦點：
    (一)先位之訴部分：被告目前居住使用、繼承自王萬水之建物占有系爭土地，是否
      有占有、使用土地之正當權源？亦即原告與王萬水間就系爭土地所訂立之買賣
      契約是否已經原告合法解除？
    (二)備位之訴部分：原告與王萬水間之買賣契約如尚存在，被告所有建物坐落系爭
      土地之位置、面積有無逾越王萬水買受之土地部分，而無權占用原告未出售之
      土地部分？
  五、得心證之理由：
    (一)先位之訴部分：
      (1)原告主張其僅將系爭土地北半部之一半面積出售予被告之被繼承人王萬水，
        則王萬水申請建築執照時，僅能以所購買之土地為建築基地，而王萬水竟偽
        造不實之土地使用同意書，將分割前二五七地號土地之全部列為申請建造執
        照之基地，致原告嗣後無法再申請建造執照，王萬水所為自屬侵權行為，並
        致原告受有損害，其侵權行違乃違反履約之誠信原則，且王萬水尚有部分價
        金未為給付，故原告以九十二年二月二十七日之準備書狀繕本之送達為解除
        與王萬水間買賣契約之意思表示，原告與王萬水間就系爭土地之買賣契約既
        經解除，被告占有、使用系爭土地即屬無權占有等語。
      (2)被告則以其被繼承人王萬水向原告購買系爭土地之北半部一半面積後，於受
        土地點交之同日業依約給付第二期價金，反係原告一再拖延，拒不辦理分割
        暨所有權移轉登記，王萬水基於買賣契約有權占有、使用系爭土地，系爭土
        地上之建物係合法之建物，被告於王萬水死亡後繼承其權利，則被告占有、
        使用系爭土地自亦有合法權源等語為辯。
      (3)經查，依卷附原告與王萬水於六十六年八月二十二日所簽訂之土地不動產買
        賣契約書第二條及契約末「出賣標示」所示，原告與王萬水約定買賣價金為
        十五萬元、買賣之標的則為「神岡鄉○○段第二五七號、田五則、○．一八
        五三公頃內中指定自大洲路邊起以現地面寬度分割一半直透西至預定住宅區
        界止，指定北邊位置分割出售。」於緊鄰該「出賣標示」買賣標的物約定之
        後並註明有「特約：因政府政策現時尚不能分割過戶，日後得以辦理時乙方
        （按即原告）應隨時齊備過戶文件交與甲方（按即王萬水）辦理，乙方不得
        刁難」等語，依原告與王萬水間之上開約定，原告與王萬水間之土地不動產
        買賣契約，業已就價金及買賣標的物之特定達成合意，並約定於將來可得履
        行分割暨所有權移轉登記時辦理分割暨所有權移轉登記，則原告與王萬水間
        就系爭土地之特定部分（即以如附圖所示虛線為界之北半部、面積九八平方
        公尺之土地）所成立之買賣契約，自屬合法有效，應先陳明。
      (4)按當事人主張有利於己之事實者，就其事實有舉證之責任，民事訴訟法第二
        百七十七條定有明文。原告主張被告之被繼承人王萬水偽造不實之土地使用
        同意書，持向建管機關申請以分割前二五七地號土地全部為建築基地之建造
        執照，致原告嗣後無法再以未出售之土地部分申請建造執照建築房屋而受有
        損害云云。經查，原告自認難以舉證證明王萬水有偽造土地使用同意書之事
        實（見本院卷第一宗九十二年十月三十日言詞辯論筆錄），原告既未能舉證
        以實其說，則原告主張王萬水有偽造其名義之土地使用同意書云云，已難採
        憑。且查，王萬水係於六十八年二月十六日以分割前二五七地號土地為建築
        基地，向台中縣政府建設局申請使用執照，經台中縣政府建設局於六十八年
        三月六日核發六八建都字第六一九號建造執照，業經調閱上揭建造執照卷查
        核屬實，而系爭土地係於六十八年九月廿四日始因政府逕行分割劃編，而自
        分割前二五七地號土地分割而來，為兩造不爭執之事實已如前述，並有土地
        登記簿謄本在卷可按，參以原告自認曾於六十七年十二月間同意王萬水在其
        所買受之土地上建屋之事實（見同上筆錄，原告陳稱對被告九十二年九月二
        十九日答辯狀所載不爭執），則於原告同意王萬水在所買受之土地上建屋時
        ，分割前二五七地號土地既尚未分割出系爭土地，遑論系爭土地復迄尚未將
        王萬水所買受部分辦理分割暨所有權移轉登記，自無從僅以系爭土地王萬水
        買受部分為建築基地，而向建築主管機關申請使用執照甚明，原告既於分割
        前二五七地號土地分割出系爭土地前，即已同意王萬水在所買受之土地上建
        屋，則王萬水憑以申請建造執照之土地使用同意書顯係在原告同意下所製作
        甚明，原告主張王萬水有偽造原告名義之土地使用同意書云云，洵難採信，
        原告以王萬水履行契約違反誠信原則，而主張解除與王萬水間之土地不動產
        買賣契約，要屬無據。
      (5)再原告另以王萬水尚有部分買賣價金未為給付，主張原告亦得解除與王萬水
        間之土地不動產買賣契約等語。經查，原告業已於六十六年八月三十一日將
        王萬水買受之土地部分交付王萬水占有、使用，王萬水則於受土地交付之同
        日給付第二期款五萬元予原告，為兩造不爭執之事實，已如前述，而依原告
        與王萬水間土地不動產賣賣契約書第三條「本契約成立同時，由甲方（即王
        萬水）先向乙方（即原告）給付新台幣伍萬元正為定金並充為價金之壹部，
        而由乙確實親收足訖，其殘餘價金付款方法約定如左：一雙方約定民國陸拾
        陸年捌月參壹日土地點交甲方管業同時再付伍萬元正。（其下並緊接記載有
        『同日交清五萬、甲○』）二尾款新台幣壹萬伍仟元正約定土地分割完畢備
        齊出賣文件蓋章完畢同時一次付清。」之約定，王萬水向原告購買土地之第
        三期價款，乃應於「土地分割完畢備齊出賣文件蓋章完畢同時」一次付清，
        茲原告既未舉證證明其已履行將王萬水所買受之土地部分分割、並備齊出賣
        文件蓋章完畢之出賣人義務，則依上開土地不動產買賣契約第三條有關尾款
        給付之約定，買受人給付尾款之條件尚未成就，在原告盡其分割、備齊移轉
        登記文件之義務前，王萬水或其繼承人（即被告）自得拒絕給付尾款，是王
        萬水及被告就原告與王萬水間土地不動產買賣契約之履行並無給付遲延或何
        債務不履行之情事，原告以王萬水尚有尾款未為給付為由，主張解除與王萬
        水間之土地不動產買賣契約，誠無理由。
      (6)基上所述，原告主張解除與王萬水間之土地不動產買賣契約，於法未合，原
        告與王萬水間之土地不動產買賣契約既未經合法解除，自尚有效，而王萬水
        既係基於賣受人之地位，受出賣人之原告之交付，並進而在系爭土地其所買
        受部分之土地上建屋居住，王萬水占有、使用系爭土地其所買受部分，自有
        合法權源，則被告於王萬水死亡後，繼承王萬水之權利，繼續占有、使用系
        爭土地王萬水所買受部分土地，自亦為有權占有，原告指被告占有使用系爭
        土地上王萬水所買之部分土地為無權占有，已乏論據，且查被告在系爭土地
        上之建物並未占用系爭土地全部，原告主張被告有無權占有、使用系爭土地
        全部，更屬無據。從而，原告先位之訴主張被告於原告解除與王萬水間之土
        地不動產買賣契約後，已屬無權占有，而依民法第七百六十七條之規定，訴
        請被告自系爭土地上之建物遷出、將建物拆除，並將系爭土地全部返還原告
        ，洵無理由，無從准許。
    (二)備位之訴部分：
      (1)原告主張縱原告與王萬水間之土地不動產買賣契約未經解除，惟被告所有、
        如附圖所示、Ｃ部分土地（面積二一平方公尺）上之鐵架建物，亦已逾越王
        萬水所買受之土地部分，而無權占用原告未出售之系爭土地南半部，故以備
        位之訴請求被告將系爭土地如附圖所示Ｃ部分土地上之鐵架建物拆除，並將
        該部分占用之土地返還原告等語。
      (2)被告則以其所有之建物為如附圖所示Ａ、Ｂ部分土地上之建物，系爭土地如
        附圖所示Ｃ部分土地上之鐵架建物並非被告所有，並抗辯被告所有建物並未
        占有、使用原告未出售之系爭土地南半部等語為辯。
      (3)經查，系爭土地如附圖所示Ｃ部分土地（面積二一平方公尺）上有鐵架建物
        ，該鐵架建物並有部分係坐落在原告未出售予王萬水之系爭土地南半部土地
        上（即如附圖所示虛線以南），固經本院勘驗現場並囑託台中縣豐原地政事
        務所派員測量屬實，製有台中縣豐原地政事務所土地複丈成果圖（即如附圖
        所示）在卷可稽，且經證人辛○○到庭結證無訛，惟被告既否認系爭土地如
        附圖所示Ｃ部分土地上之鐵架建物為其所有，按諸前述民事訴訟法第二百七
        十七條之規定及原告係主張權利並係主張積極事實之人，依舉證責任分配之
        法則，自應由原告就其主張系爭土地如附圖所示Ｃ部分土地上之鐵架建物確
        屬被告所有乙節負舉證之責，惟原告迄未能舉證以實其說，則原告主張系爭
        土地如附圖所示Ｃ部分土地上之鐵架建物為被告所有，委難遽信為真正。原
        告既未能舉證證明系爭土地如附圖所示Ｃ部分土地上之鐵架建物確屬被告所
        有，則原告備位之訴請求被告將系爭土地如附圖所示Ｃ部分土地上之鐵架建
        物拆除、並將該部分土地返還原告，亦無理由，應予駁回。
  六、綜據上述，原告先位之訴及備位之訴，均無理由，應予駁回。原告之訴既經駁
      回，其假執行之聲請即失所附麗，應併予駁回。
  七、本件判決之結果已臻明確，兩造其餘攻擊防禦方法及舉證，經審酌均於判決結
      果無影響，爰不再一一贅述，附此敘明。
  八、據上論結，本件原告之訴為無理由，依民事訴訟法第七十八條，判決如主文。
中　　華　　　民　　　國　　九十三　　年　　　九　　　月　　 二十四　　日
　　　　　　　　　　　　　　　臺灣臺中地方法院民事第二庭
~B法　　　官　呂麗玉
右為正本係照原本作成
如不服本判決，應於判決送達後二十日內，向本院提出上訴狀（按他造當事人之人數
附繕本）。
中　　　華　　　民　　　國　　九十三　　年　　　九　　　月　　二十四　 日
~B法院書記官
